【裁判字號】    98,上易,644
【裁判日期】    981127
【裁判案由】    詐欺
【裁判全文】
臺灣高等法院高雄分院刑事判決         98年度上易字第644號
上  訴  人
即  被  告  乙○○
上列上訴人因詐欺案件，不服臺灣高雄地方法院98年度易字第40
9 號中華民國98年7 月28日第一審判決（起訴案號：臺灣高雄地
方法院檢察署97年度偵字第26543 號），提起上訴，本院判決如
下：
    主  文
原判決撤銷。
乙○○幫助犯詐欺取財罪，處有期徒刑伍月，如易科罰金，以新
台幣壹仟元折算壹日。
    事  實
一、乙○○應知詐騙集團時常利用人頭帳戶轉匯之方式，詐騙不
    知情之社會大眾，並利用俗稱之「車手」代為提領款項以躲
    避追緝。竟基於如他人為詐騙集團行詐亦不違反其本意之幫
    助詐欺取財故意，於民國97年2 、3 月間，見報紙廣告欄之
    徵人訊息後，因急於謀職，撥電話予該報紙上名籍不詳之「
    林先生」詐欺集團成員，而以每月新臺幣（下同）3 萬5000
    元之報酬受雇，並將其所有之花旗商業銀行港都分行第0000
    0000000000號帳戶提供予「林先生」使用。該詐欺集團成員
    旋於同年3 月28日上午10時許，陸續撥打電話予甲○○，自
    稱為「台新商業銀行人員」、「警官」、「檢察官」，並佯
    稱其所開立之存款帳戶涉及詐欺犯罪，須將帳戶內之金錢全
    數提領交付檢查云云，致甲○○陷於錯誤，先後：(一)於同年
    3 月31日12時20分許，至花旗銀行三民分行存入162 萬元至
    乙○○前揭花旗銀行帳戶內，嗣由「林先生」陪同乙○○於
    附表編號1 所示之時間、地點，以附表編號1 所示之方式，
    提領如附表編號1 所示之金額。(二)再於同年4 月1 日15時30
    分許，至玉山商業銀行左營分行，以其妻陳楊昭慧名義匯款
    350 萬元至乙○○上開帳戶內，嗣由「林先生」陪同乙○○
    於附表編號2 所示之時間、地點，以附表編號2 所示之方式
    ，提領如附表編號2 所示之金額後，將上開款項予以提領一
    空。(三)又於同年4 月2 日14時59分許，至遠東銀行高雄文化
    中心分行，以陳楊昭慧名義匯款150 萬元至乙○○上開帳戶
    內，嗣由「林先生」陪同乙○○於附表編號3 所示之時間、
    地點，以附表編號3 所示之方式，提領如附表編號3 所示之
    金額。嗣經警循線查獲領款中之乙○○，始知上情。
二、案經甲○○訴由高雄市政府警察局左營分局報請臺灣高雄地
    方法院檢察署檢察官偵查起訴。
    理  由
一、按被告以外之人於審判外之陳述，雖不符刑事訴訟法第159
    條之1 至第159 條之4 之規定，而經當事人於審判程序同意
    作為證據，法院審酌該言詞陳述或書面陳述作成時之情況，
    認為適當者，亦得為證據，當事人或辯護人於法院調查證據
    時，知有第159 條第1 項不得為證據之情形，而未於言詞辯
    論終結前聲明異議者，視為有前項之同意，刑事訴訟法第15
    9 條之5 定有明文。本件如後所述被告以外之人於審判外之
    言詞及書面陳述，雖不符刑事訴訟法第159 條之1 至第159
    條之4 之規定，惟檢察官及被告乙○○明知上開證據無證據
    能力，未於言詞辯論終結前聲明異議，本院審酌該等證據作
    成時之情況，亦認為適當，依照上揭法條意旨，均認有證據
    能力。
二、訊據被告固坦承有於上揭時、地，以月薪3 萬5000元受僱並
    將其上開帳戶提供予「林先生」使用，嗣又於附表編號1 、
    2 、3 所示之時間提款交予「林先生」等情，惟矢口否認有
    何幫助詐欺取財之犯行，辯稱：伊係因應徵會計工作受僱於
    「林先生」，「林先生」要求伊提供帳戶方便公司的錢進出
    ，且要伊一起去領取該帳戶內的錢，伊根本不知「林先生」
    係詐欺集團成員云云，惟查：
  (一)上開花旗商業銀行港都分行第00000000000000號帳戶，為被
    告所申設並提供予「林先生」使用，又被害人甲○○於上揭
    時地遭詐欺集團詐騙陸續匯款至上揭被告之帳戶內，且被告
    由「林先生」陪同於附表1 、2 、3 所示之時間、地點，提
    領被害人所匯入之款項等節，均為被告所不爭執，核與證人
    即被害人甲○○於警詢、偵查證述之情節相符，並有花旗銀
    行存款存入憑條、玉山銀行匯款回條、遠東銀行匯款申請書
    各4 張、花旗銀行港都分行97 年4月16日（97）花旗銀港營
    字第052 號函所附之基本資料明細查詢、存款往來明細查詢
    單、花旗銀行港都分行97年9 月26日（97）花銀港營字第14
    3 號函暨所附之存摺往來明細表、開戶暨相關業務申請書各
    1 份在卷可稽，此部分之事實，堪信為真實。
  (二)查一般人向金融機構開設帳戶，並無任何法令之限制，只須
    提出相關證件資料、印章即可辦理開戶申請，此亦為眾所週
    知之事實，是一般公司倘若有使用金融帳戶以作為公司對外
    收支款項之用時，若非有特殊或非法之目的，公司自應會以
    自己名義至金融機構申請帳戶作為收支款項之用。再參以近
    年來利用人頭帳戶以行詐騙之事時有所聞，並利用俗稱之「
    車手」代為提領款項以躲避追緝，報章雜誌及新聞亦均多所
    宣導，故對於不自行申設卻反而要求提供個人帳戶予其使用
    並代為提領款項之人，應可預見其為詐騙集團成員無訛。而
    避免此等專屬性甚高之金融帳戶被不法分子利用作為詐騙工
    具，應係一般生活認知所易於體察之常識。本件「林先生」
    要求被告提供帳戶供其使用時，被告應可立即預見「林先生
    」係詐欺集團成員，始為合理，被告辯稱：伊根本不知「林
    先生」係詐欺集團成員云云，尚難採信。
  (三)再者，公司如有使用員工帳戶之必要，應會要求一併將該帳
    戶之存摺、印鑑、金融卡等物交存公司，以避免員工私下領
    取在該帳戶內之款項，始符常情。本件被告自承僅提供帳戶
    號碼，而該帳戶之存摺、金融卡仍由被告持有各節，被告辯
    稱：「林先生」僅要求伊提供上開帳戶以便於公司的錢進出
    云云，實與常情相違。又被告自始供稱：伊係在網咖面試後
    與「林先生」約定每月薪資為3 萬5000元，「林先生」每天
    只是拿一疊資料要求伊將上面數字加起來，然後「林先生」
    再陪同其至銀行臨櫃或使用提款機領取大筆金錢，但「林先
    生」不會進入銀行內，只是銀行門口等待伊將戶頭內所有的
    錢領出交給「林先生」，且從頭至尾伊均未曾有匯款之行為
    等語，惟查被告所領之款項高達數百萬之金額，然竟僅有領
    款卻從未有匯款之情形，實與一般公司經營情形相異，且「
    林先生」既已陪同被告乙○○至銀行門口，為求領款安全，
    「林先生」自應隨同進入銀行內領款，要無在銀行門口等待
    被告乙○○之理，而被告為智識正常之成年人，有相當之判
    斷事理能力，見上開違情之處，竟毫不起疑，實屬難以想像
    ，參以被告於偵查中供稱：當時伊也有懷疑，後來越來越懷
    疑，就跟「林先生」要求辭職等語，其嗣辯稱：伊只是依「
    林先生」指示做事，就詐欺一事毫不知情云云，實難採信。
  (四)綜具上述，被告所辯核係事後卸責之詞，不足採信，事證明
    確，其幫助詐欺取財之犯行，堪予認定。
三、
  (一)按正犯、從犯之區別，係以其主觀之犯意及客觀之犯行為標
    準，凡以自己犯罪之意思而參與犯罪，無論其所參與者是否
    犯罪構成要件之行為，皆為正犯，其以幫助他人犯罪之意思
    而參與犯罪，其所參與者，苟係犯罪構成要件之行為，亦為
    正犯，必以幫助他人犯罪之意思而參與犯罪，其所參與者又
    為犯罪構成要件以外之行為，始為從犯（最高法院25年度上
    字第2253號判例意旨可資參照），故行為人如以幫助他人犯
    罪之意思，而參與犯罪構成要件以外之行為，即屬幫助犯。
  (二)本件被告被告應知時下詐騙集團極可能以帳號提款之方式詐
    騙他人，竟在此預期下，仍提供其本身金融機構帳戶及替「
    林先生」擔任「車手」工作，負責提領詐欺所得款項，所為
    雖係詐欺取財構成要件以外之行為，惟係以幫助之意思，使
    「林先生」遂行其詐騙犯行，均如前述。核其所為，係犯刑
    法第第30條第1 項、第339 條第1 項之幫助詐欺取財罪。並
    無證據證明被告與行詐之「林先生」及其他詐騙成員間，有
    犯意之聯絡及行為之分擔，檢察官認其與與被告正犯之「林
    先生」等人間係共同正犯之關係，容有誤會。被告幫助他人
    犯罪，應依刑法第30條第2 項之規定，減輕其刑。
四、原審對被告予以論科，固非無見，惟被告僅係幫助犯，原審
    認係與「林先生」及其所屬詐欺集團成員間，就上開詐欺取
    財犯行，有犯意聯絡及行為分擔，應依刑法第28條論以共同
    正犯，尚非可採。審酌被告明知詐騙慣以帳戶提款方式行詐
    ，竟仍提供帳戶供詐欺集團使用外，並擔任提領詐騙款項之
    「車手」工作，使詐騙團成員得順利行詐，所為實屬非是，
    參以被害人此部分受騙金額高達600 餘萬元，迄今未受賠償
    。惟被告素行良好，並無任何刑事前科紀錄，有台灣高等法
    院被告前案紀錄表在卷可考，係因急於謀職未及分辨，始罹
    刑章等一切情狀，量處如主文第2 項所示之刑，並諭知以10
    00元折算1 日之易科罰金折算標準。
五、據上論斷，應依刑事訴訟法第369 條第1 項前段、第364 條
    、第299 條第1 項前段，刑法第30條、第339 條第1 項、第
    41條第1 項，刑法施行法第1 條之1 ，判決如主文。
本案經檢察官劉玲興到庭執行職務。
中    華    民    國    98    年    11    月    27    日
                  刑事第七庭    審判長法  官  莊飛宗
                                      法  官  黃憲文
                                      法  官  陳明富
以上正本證明與原本無異。
本判決不得上訴。
中    華    民    國    98    年    11     月   27    日
                                      書記官  劉鴻瑛
附錄本案論罪科刑法條：
刑法第339 條
意圖為自己或第三人不法之所有，以詐術使人將本人或第三人之
物交付者，處5 年以下有期徒刑、拘役或科或併科1,000 元以下
罰金。
以前項方法得財產上不法之利益或使第三人得之者，亦同。
前二項之未遂犯罰之。
附表：
 ┌─┬──────┬───────┬─────┬────┐
 │  │提領時間    │提領地點      │ 提領方式 │提領金額│
 ├─┼──────┼───────┼─────┼────┤
 │1 │97年3 月31日│花旗銀行某不詳│ 臨櫃提款 │150萬元 │
 │  │13時41分19秒│分行          │          │        │
 │  │許          │              │          │        │
 │  ├──────┼───────┼─────┼────┤
 │  │97年3 月31日│某不詳自動櫃員│金融卡提款│3萬元   │
 │  │13時56分12秒│機            │          │        │
 │  │許          │              │          │        │
 │  ├──────┼───────┼─────┼────┤
 │  │97年3 月31日│某不詳自動櫃員│金融卡提款│3萬元   │
 │  │14時0分47秒 │機            │          │        │
 │  │許          │              │          │        │
 │  ├──────┼───────┼─────┼────┤
 │  │97年3 月31日│某不詳自動櫃員│金融卡提款│3萬元   │
 │  │14時1 分50秒│機            │          │        │
 │  │許          │              │          │        │
 │  ├──────┼───────┼─────┼────┤
 │  │97年3 月31日│某不詳自動櫃員│金融卡提款│1萬元   │
 │  │14時2 分33秒│機            │          │        │
 │  │許          │              │          │        │
 │  ├──────┼───────┼─────┼────┤
 │  │97年4月1日14│花旗銀行某不詳│臨櫃提款  │1萬元   │
 │  │時17分59秒許│分行          │          │        │
 ├─┼──────┼───────┼─────┼────┤
 │2 │97年4月1日15│花旗銀行某不詳│臨櫃提款  │250萬元 │
 │  │時43分53秒許│分行          │          │        │
 │  ├──────┼───────┼─────┼────┤
 │  │97年4月2日9 │花旗銀行某不詳│臨櫃提款  │90萬元  │
 │  │時59分37秒許│分行          │          │        │
 │  ├──────┼───────┼─────┼────┤
 │  │97年4月2日10│某不詳自動櫃員│金融卡提款│3萬元   │
 │  │時4分25秒許 │機            │          │        │
 │  ├──────┼───────┼─────┼────┤
 │  │97年4月2日10│某不詳自動櫃員│金融卡提款│3萬元   │
 │  │時5分7秒許  │機            │          │        │
 │  ├──────┼───────┼─────┼────┤
 │  │97年4月2日10│某不詳自動櫃員│金融卡提款│3萬元   │
 │  │時5分45秒許 │機            │          │        │
 │  ├──────┼───────┼─────┼────┤
 │  │97年4月2日10│某不詳自動櫃員│金融卡提款│1萬元   │
 │  │時6分24秒許 │機            │          │        │
 ├─┼──────┼───────┼─────┼────┤
 │3 │97年4月2日15│花旗銀行某不詳│臨櫃提款  │140萬元 │
 │  │時14分22秒許│分行          │          │        │
 └─┴──────┴───────┴─────┴────┘


司法院資訊處製作；財團法人民間司法改革基金會備份。
